臺灣高等法院民事判決             100年度重上更(二)字第19號
上  訴  人  立達工業股份有限公司
法定代理人  徐陳阿屘
訴訟代理人  簡長順律師
            陳鄭權律師
上一人之
複代理人    劉彥良律師
被上訴人    中炬實業有限公司
法定代理人  鄭清華
訴訟代理人  顏文震
上列當事人間請求清償債務事件，上訴人對於中華民國94年5月
18日臺灣臺北地方法院93年度重訴字第1179號第一審判決提起上
訴，經最高法院第二次發回更審，本院於100年9月28日言詞辯論
終結，判決如下：
    主      文
原判決除確定部分外廢棄。
上開廢棄部分，被上訴人在第一審之訴及假執行之聲請均駁回。
第一、二審及發回前第三審訴訟費用（除確定部分外）由被上訴
人負擔。
    事實及理由
一、本件被上訴人主張：伊於民國（下同）91年11月30日，與被
    上訴人簽訂苗栗縣竹南鎮立達自辦市地重劃區重劃作業技術
    服務委託合約書（下稱系爭合約），受上訴人委託辦理苗栗
    縣竹南頭份都市計劃區內土地之市地重劃，委辦費用原約定
    為新台幣（下同）9300萬元，嗣因變更付款方式，兩造合意
    增加報酬600萬元，以補貼伊之利息損失。上訴人乃交付訴
    外人上立大國際投資顧問股份有限公司（下稱上立大公司）
    所簽發，日期分別為92年9月30日、92年12月31日、93年3月
    31日，面額各為3300萬元之支票三紙（下稱系爭三紙支票）
    。伊已完成系爭合約工作，詎伊提示其中票號JC0000000、J
    C00000000紙支票，均未獲支付而遭退票。爰依系爭合約之
    法律關係，求為命上訴人應給付伊6295萬元，及其中2995萬
    元、3300萬元，各自93年7月29日、同年12月17日起加計法
    定遲延利息之判決（原審為上訴人敗訴之判決，上訴人不服
    ，提起上訴。另被上訴人逾上述金額之請求，經本院前審為
    其敗訴之判決，被上訴人並未聲明不服，已告確定，茲不再
    予以贅述）。並於本院答辯聲明：上訴駁回。
二、上訴人則以：(一)系爭合約書是兩造通謀虛偽意思表示所簽訂
    ，應屬無效；(二)又立達重劃區理事會（下稱理事會）於92年
    9月13日成立後，關於重劃費用中之電力、電信、天然氣、
    自來水等系統工程，係由理事會直接委請各事業單位施工完
    成，工程費用並已由各施工單位開立發票領訖，且系爭合約
    已經第一次理事會提案修正追認並承接履行，依系爭合約第
    15條之約定，伊之契約責任已告解除等語，資為抗辯。並於
    本院上訴聲明：如主文所示。
三、查，(一)上訴人於91年11月30日與被上訴人簽訂系爭合約，委
    託被上訴人辦理自辦市地重劃事宜，約定委辦費用為9300萬
    元；(二)上訴人於訂約後以其子公司上立大公司簽發系爭三紙
    支票交付予被上訴人，惟該三紙支票經被上訴人提示均遭退
    票；(三)兩造於簽訂系爭合約前，上訴人即曾就同一重劃範圍
    之土地，於91年5月30日與訴外人嘉陽國際實業有限公司（
    下稱嘉陽公司）訂立相同內容之重劃作業技術服務委託合約
    ，但嘉陽公司已於同年9月25日向經濟部中部辦公室辦理解
    散登記；(四)立達重劃區理事會於92年9月13日成立，並於92
    年10月14日召開第一次理事會會議，同意追認重劃區重劃作
    業，委由被上訴人辦理，所需作業費1000萬元；另於92年12
    月10日召開第二次理事會會議，通過重劃區工程發包由訴外
    人唐安營造工程有限公司（下稱唐安公司）施工；(五)被上訴
    人就系爭重劃工程，分別於92年5月30日與訴外人沈銘璧簽
    訂重劃作業技術服務授權書，費用900萬元；92年6月5日與
    訴外人宏基不動產鑑定顧問股份有限公司簽訂地上物查估合
    約書，費用為60萬元；92年8月25日與唐安公司簽訂工程合
    約（93年3月15日修正工程總價為2500萬元）；93年2月1日
    與日佑工程顧問有限公司簽訂委託工程監造，費用80萬元；
    (六)唐安公司已於93年12月完成重劃工程之土木設計及施工部
    分，經重劃會理事會驗收完成，報奉苗栗縣政府核備；(七)系
    爭合約所載之市地重劃工作，已經縣府驗收完成等情，有卷
    附系爭合約、支付證明、支票影本、退票理由單、第一次及
    第二次理事會會議紀錄、重劃作業技術服務授權書、地上物
    查估合約書、竹南立達自辦重劃工程合約、委託監造合約書
    、苗栗縣政府93年12月23日府地劃字第0930140279號函可憑
    （見原審卷(一)第59至100頁、第111頁、第144至146頁、原審
    卷(二)第26至36頁、第41頁），並為兩造所不爭執（見本院更
    (一)卷第368頁反面），堪信為真。
四、本件應審究者為(一)系爭合約是否仍有效存在於兩造之間？(二)
    若是，則被上訴人依系爭合約請求上訴人給付系爭服務費用
    6295萬元，是否有據？茲分別論述如下：
(一)、系爭合約是否仍有效存在於兩造之間？
  1.按解釋意思表示，應探求當事人之真意，不得拘泥於所用之
    辭句，民法第98條定有明文。又，解釋當事人之契約應於文
    義上及論理上詳為推求，不得拘泥字面，致失當時立約之真
    意；又當事人立約當時之真意何在，又應以過去事實及其他
    一切證據資料為斷定之標準，不能拘泥文字致失真意（最高
    法院19年上字第58號判例、同院19年上字第453號判例意旨
    參照）。
  2.經查：
    (1)、依系爭合約第15條：「如於重劃會成立，另由重劃會與
        乙方（指被上訴人）完成新委託契約時，本合約書視同
        作廢。本合約已支付之各項費用不得再於重劃會重複支
        付，本合約已支付之費用計入重劃費支出。」約定以觀
        （見原審卷第73頁），堪認兩造於簽訂系爭合約時，即
        已約定若重劃會成立，另由重劃會與被上訴人成立新委
        託契約時，系爭合約即作廢而失其效力。
    (2)、按籌備會應於重劃計畫書公告期滿日起二個月內通知土
        地所有權人並召開第一次會員大會，審議章程、重劃計
        畫書，並互選代表組成理事會、監事會，分別負責執行
        業務；重劃會於第一次會員大會選定理事、監事後成立
        。重劃會成立後，應將章程、會員與理事、監事名冊、
        第一次會員大會及理事會紀錄送請直轄市或縣（市）主
        管機關核備；「獎勵土地所有權人辦理市地重劃辦法」
        （下稱市地重劃辦法）第10條第1、3項分別定有明文（
        見原審卷(一)第18頁）。由此以觀，重劃會應係於第一次
        會員大會選定理事、監事後即屬合法成立，並非以主管
        機關核備日始為重劃會之成立日。
    (3)、本件立達重劃區理事會係於92年9月13日成立，並於同
        日成立重劃會，經主管機關於92年9月25日准予核備等
        情，有卷附苗栗縣政府92年9月25日府地劃字第0920092
        952號函可稽（見原審卷(一)第111頁），且為兩造所不爭
        執（見本院卷第118頁反面）；堪認本件重劃會應於第
        一次會員大會選定理事、監事後之92年9月13日即屬合
        法成立，並非以主管機關核備日即92年9月25日作為重
        劃會之成立日。準此，重劃會既於92年9月13日成立，
        且該重劃會所屬之理事會於92年10月14日召開第一次理
        事會會議，依其權責議決關於重劃工程之設計、發包、
        施工、監工、驗收及移管等事項（市地重劃辦法第12條
        參照，見原審卷(一)第19頁），其效力自應及於重劃會。
    (4)、理事會於92年10月14日召開第一次理事會會議，並於該
        次會議第一案即「重劃作業委託案」議決：「說明：二
        為有效推動業務，本重劃作業擬委託中炬實業有限公司
        （指被上訴人）辦理，所需經費計新台幣1000萬元（重
        劃作業費）。三附委託合約書請理事會追認。」；「辦
        法：經理事會同意後追認本委託合約。」（見原審卷(二)
        第38頁會議紀錄表），並為兩造所不爭執；由此以觀，
        兩造原簽訂系爭合約所約定之費用為9300萬元（見原審
        卷(一)第62頁系爭合約第三條即明），理事會則議決重劃
        作業委託費用為1000萬元（二者相差達8300萬元），且
        重劃會成立後，除追認系爭合約後，並未再另外與被上
        訴人簽訂新的書面契約乙節，亦為兩造所不爭執（見本
        院卷第118頁反面）；況參以依系爭合約第15條約定，
        若重劃會成立，另由重劃會與被上訴人成立新委託契約
        時，系爭合約即作廢而失其效力。堪認理事會決議中所
        謂之「追認系爭合約」，探求兩造間之真意，當係指重
        劃會與被上訴人不再另外簽訂新的書面委託合約，而係
        以系爭合約之委辦內容作為重劃會與被上訴人之委託契
        約內容。否則，若如被上訴人所言，系爭合約仍屬繼續
        有效存在於兩造之間，則重劃會係屬系爭合約以外之人
        ，何需由重劃會所屬之理事會予以追認系爭合約之理？
        準此可證，重劃會所屬之理事會既已議決系爭重劃作業
        委託被上訴人辦理，並追認系爭合約，視為重劃會與被
        上訴人間合意成立新的委託契約（即以系爭合約內容作
        為新的委託合約內容），致系爭合約作廢而失其效力。
    (5)、況參以理事會於第一次會議予以追認前開合約內容後，
        於92年12月10日召開第二次理事會會議，通過重劃區工
        程發包由唐安公司施工（見原審卷(二)第41頁會議紀錄）
        ，並為兩造所不爭執，設若系爭合約因理事會之追認，
        仍屬有效並存在於兩造之間，則被上訴人依系爭合約之
        約定，有關重劃區工程發包，即可依約按期履約（見原
        審卷(一)第62至63頁系爭合約第4條即明），何需送請重
        劃會所屬之理事會同意，再行發包施工？另若系爭合約
        仍屬有效而存在於兩造間，依約重劃工程應由上訴人負
        責辦理驗收（見原審卷(一)第63頁系爭合約第4條），然
        系爭重劃工程完工後，卻係由重劃會理事會負責辦理驗
        收（見原審卷(二)第43頁苗栗縣政府93年12月23日府地劃
        字第0930140279號函意旨即明；此為被上訴人所不爭執
        ）？益證重劃會所屬之理事會議決系爭重劃作業委託被
        上訴人辦理，並追認系爭合約，視為重劃會與被上訴人
        間業已合意成立新的委託契約（即以系爭合約內容作為
        新的委託合約內容），依系爭合約第15條之約定，兩造
        間原簽訂之系爭合約即視同作廢而失其效力。
    (6)、再參以被上訴人曾就系爭重劃工程，於92年5月30日與
        沈銘璧簽訂重劃作業技術服務授權書，前言內載：「中
        炬實業有限公司（指被上訴人）接受『苗栗縣竹南鎮立
        達自辦市地重劃會』委託辦理『苗栗縣竹南鎮立達自辦
        市地重劃區』重劃業務，茲代表重劃會授權沈銘璧先生
        提供技術服務，依『獎勵土地所有權人辦理市地重劃辦
        法』有關規定辦理自辦市地重劃業務工作，.....」（
        見原審卷(一)第90頁），明確提及係受重劃會之委託辦理
        ，並非係受上訴人之委託；另被上訴人因重劃會所屬之
        理事會追認系爭合約後，進行重劃業務，曾函知沈銘璧
        暫緩重劃業務之申請程序時，於函文中亦提及「目前理
        事會積欠本公司重劃費用（玖仟餘萬元），至今尚未清
        償，惟已多次於郭代書事務所研商，深信於段其內獲得
        解決，故特申明並請台端協助，重劃費用未清償前，依
        法暫緩抵費地登記，特此通知。」乙節以觀（見原審卷
        (一)第27頁），設若系爭合約尚屬有效存在於兩造之間，
        則依約理應支付被上訴人重劃費用9300萬元者為上訴人
        ，並非重劃會或其所屬之理事會，此當屬被上訴人所明
        知，則被上訴人豈會於前開函文中，自陳積欠其重劃費
        用93 00萬元者為重劃會所屬之理事會，並非上訴人？
        此顯與常情有違。準此可證，重劃會成立並經其所屬之
        理事會議決系爭重劃作業委託被上訴人辦理，並追認系
        爭合約，即已視為重劃會與被上訴人間業已合意而成立
        新的委託契約（即以系爭合約內容作為新的委託合約內
        容），則依系爭合約第15條之約定，兩造間原簽訂之系
        爭合約即視為作廢而失其效力甚明。
  3.綜上，重劃會成立並議決立達重劃區之重劃作業委託被上訴
    人辦理，且經其所屬之理事會追認系爭合約，視為重劃會與
    被上訴人間業已合意成立新的委託契約（即以系爭合約內容
    作為新的委託合約內容），依系爭合約第15條約定，兩造原
    簽訂之系爭合約即視同作廢而失其效力。
(二)、被上訴人依系爭合約請求上訴人給付系爭委辦費用6295萬元
    ，是否有據？
  1.如前所陳，系爭合約既已因重劃會成立，並議決立達重劃區
    之重劃作業委託被上訴人辦理，且其所屬之理事會追認系爭
    合約，視為重劃會與被上訴人業已合意成立新的委託契約（
    即以系爭合約內容作為新的委託合約內容），依系爭合約第
    15條之約定，兩造原簽訂之系爭合約即視同作廢而失其效力
    ，上訴人自無依系爭合約給付被上訴人委辦費用之義務。是
    以，被上訴人執已失效之系爭合約，主張上訴人應依系爭合
    約給付其委辦費用6295萬元，核屬無據，應予駁回。
  2.另系爭合約既已視同作廢而失其效力，則被上訴人請求上訴
    人給付系爭委辦費用6295萬元，於法自屬無據，故上訴人所
    為之抵銷抗辯部分，本院即無再予審究之必要，附此陳明。
五、從而，被上訴人依系爭合約之法律關係，請求上訴人應給付
    其6295萬元及加計自93年8月6日起算至清償日止之法定遲延
    利息，為無理由，不應准許。其假執行之聲請亦失所附麗，
    應併予駁回。原審就此部分判命上訴人如數給付，並為假執
    行之宣告，於法自有未洽。上訴意旨仍執前詞指摘原判決此
    部分不當，求予廢棄改判，為有理由。自應由本院就原判決
    此部分予以廢棄，並改判如主文第二項所示。
六、本件事證已臻明確，兩造其餘之攻擊或防禦方法，經本院審
    酌後均認與本件之結論無涉，茲不再一一論列，併予敘明。
七、據上論結，本件上訴為有理由，依民事訴訟法第450條、第
    78條，判決如主文。
中    華    民    國   100    年    10    月    11    日
                    民事第十七庭
                        審判長法  官  楊絮雲
                              法  官  張競文
                              法  官  石有為
正本係照原本作成。
如不服本判決，應於收受送達後20日內向本院提出上訴書狀，其
未表明上訴理由者，應於提出上訴後20日內向本院補提理由書狀
（均須按他造當事人之人數附繕本）上訴時應提出委任律師或具
有律師資格之人之委任狀；委任有律師資格者，另應附具律師資
格證書及釋明委任人與受任人有民事訴訟法第466條之1第1項但
書或第2項（詳附註）所定關係之釋明文書影本。
中    華    民    國   100    年    10    月    12    日
                              書記官  蔡慧娟
附註：
民事訴訟法第466條之1（第1項、第2項）：
對於第二審判決上訴，上訴人應委任律師為訴訟代理人。但上訴
人或其他法定代理人具有律師資格者，不在此限。
上訴人之配偶、三親等內之血親、二親等內之姻親，或上訴人為
法人、中央或地方機關時，其所屬專任人員具有律師資格並經法
院認為適當者，亦得為第三審訴訟代理人。